ACORDAO-COMPLETO-2591973

ACÓRDÃO 1096/2023 ATA 21/2023 - PLENÁRIO

VISTOS, relatados e discutidos estes autos de representação oferecida pela empresa Mindtrip Soluções Tecnológicas Ltda., com base no art. 113, § 1º, da Lei 8.666/1993, c/c o art. 237 do Regimento Interno/TCU, a respeito de possíveis irregularidades ocorridas no Pregão Eletrônico (PE) 10/2023, sob a responsabilidade do Serviço de Apoio às Micro e Pequenas Empresas do Rio Grande do Sul (Sebrae/RS) , cujo objeto é a aquisição de licenciamento de sistema de viagens (self-booking) , com módulo de adiantamento/prestação de contas, na modalidade de software como um serviço (SAAS) , adequações, personalizações, parametrizações e suporte técnico e operacional,
ACORDAM os Ministros do Tribunal de Contas da União, reunidos em sessão do Plenário, em:
9.1. confirmar, com base no art. 276, §1º, do Regimento Interno do Tribunal, a medida cautelar exarada pelo relator em despacho à peça 18, que suspendeu, sem oitiva prévia, o andamento do Pregão Eletrônico 10/2023, conduzido pelo Sebrae/RS, e os atos dele decorrentes, até que o Tribunal delibere sobre o mérito da matéria; e
9.2. informar o Sebrae/RS e a empresa Lemontech Informática Ltda. o teor desta decisão.

Referendo de medida cautelar concedida em processo de representação a respeito de possíveis irregularidades ocorridas em pregão eletrônico cujo objeto é a aquisição de licenciamento de sistema de viagens (self booking), com módulo de adiantamento/prestação de contas, na modalidade de software como um serviço (SAAS), adequações, personalizações, parametrizações e suporte técnico e operacional.

Serviço de Apoio Às Micro e Pequenas Empresas do Rio Grande do Sul.

3. Interessados/Responsáveis: não há.

13.1. Ministros presentes: Bruno Dantas (Presidente), Walton Alencar Rodrigues, Benjamin Zymler (Relator), Augusto Nardes, Aroldo Cedraz, Vital do Rêgo e Antonio Anastasia.
13.2. Ministro-Substituto convocado: Augusto Sherman Cavalcanti.
13.3. Ministros-Substitutos presentes: Marcos Bemquerer Costa e Weder de Oliveira.

BENJAMIN ZYMLER

Trata-se de representação oferecida pela empresa Mindtrip Soluções Tecnológicas Ltda., com base no art. 113, § 1º, da Lei 8.666/1993, c/c o art. 237 do Regimento Interno/TCU, a respeito de possíveis irregularidades ocorridas no Pregão Eletrônico (PE) 10/2023, sob a responsabilidade do Serviço de Apoio às Micro e Pequenas Empresas do Rio Grande do Sul (Sebrae/RS) , cujo objeto é a aquisição de licenciamento de sistema de viagens (self-booking) , com módulo de adiantamento/prestação de contas, na modalidade de software como um serviço (SAAS) , adequações, personalizações, parametrizações e suporte técnico e operacional.
Transcrevo, no que importa, com os ajustes de forma necessários, a instrução lavrada no âmbito da Unidade de Auditoria Especializada em Contratações (AudContratações) (peça 15) , que contou com a anuência do corpo diretivo da unidade (peças 16 e 17) :
"INTRODUÇÃO
[...]
Seguem abaixo informações adicionais sobre o certame:
Situação: disputa encerrada (peça 12) .
Valor arrematado: R$ 391.749,99, negociado para R$ 388.749,98 (id.) .
A licitação em tela não envolve registro de preço.
Não há informações acerca da assinatura do contrato decorrente da licitação.
Não houve pedido de impugnação do edital.
O representante alega, em suma, a ocorrência das seguintes irregularidades (peça 1) :
 a licitante Lemontech Informática Ltda. (CNPJ 12.615.075/0001-66) teria participado da licitação como ME/EPP, obtendo os benefícios da Lei Complementar (LC) 123/2006, sem ostentar tal condição;
 apesar de a conduta fraudulenta da Lemontech ter sido verificada e confirmada pela pregoeira, a empresa teria sido mantida no certame, sem a aplicação de qualquer sanção por parte da entidade;
 o seu atestado de capacidade técnica (ACT) teria sido indevidamente rejeitado sob a alegação de não ter comtemplado todo o objeto do certame; e
 a Lemontech teria sido novamente chamada para apresentar documentos de habilitação, apresentando ACT criado e assinado após abertura das propostas e início da sessão pública, emitido por empresa com sócio-administrador em comum.
O representante trouxe como evidências para as irregularidades apontadas acima os seguintes documentos: edital do PE 10/2023 (peça 5) , mensagens do chat do sistema (peça 6) , ACT apresentado pela Lemontech (peça 7) , recurso administrativo interposto pelo representante (peça 8) e razões apresentadas pela entidade para sua inabilitação (peça 9) .
Afirma ainda que existe dano irreversível para a administração pública caso o TCU não suspenda imediatamente o objeto, com a seguinte justificativa: a eminente adjudicação do objeto à Lemontech.		
Não foram registradas solicitações adicionais.
EXAME DE ADMISSIBILIDADE
Inicialmente, deve-se registrar que a representação preenche os requisitos de admissibilidade constantes no art. 235 do Regimento Interno do TCU, haja vista a matéria ser de competência do Tribunal, referir-se a responsável sujeito a sua jurisdição, estar redigida em linguagem clara e objetiva, conter nome legível, qualificação e endereço do representante, bem como encontrar-se acompanhada de suficientes indícios concernentes à irregularidade ou ilegalidade.
Destaca-se que os recursos empregados na licitação são de origem federal, oriundos de contribuições compulsórias de empresas privadas, tendo natureza parafiscal.
Além disso, Mindtrip Soluções Tecnológicas Ltda., cuja qualificação é licitante (lei de licitações) , tendo como procurador o advogado Rafael Lourenco da Silva (peça 3) , possui legitimidade para representar ao Tribunal, consoante disposto no art. 113, § 1º, da Lei 8.666/1993, c/c o art. 237 do Regimento Interno/TCU (também aplicável a unidades jurisdicionadas do Sistema S, conforme jurisprudência do TCU) .
Ainda, conforme dispõe o art. 103, § 1º, in fine, da Resolução - TCU 259/2014, verifica-se a existência do interesse público no trato das supostas irregularidades, tendo em vista que, caso confirmadas, restará configurado direcionamento do certame.
Dessa forma, a representação poderá ser conhecida, por estarem presentes todos os requisitos de admissibilidade constantes no art. 113, § 1º, da Lei 8.666/1993, c/c os arts. 235 e 237, VII, do Regimento Interno/TCU, e no art. 103, § 1º, da Resolução - TCU 259/2014.
EXAME SUMÁRIO 
Na oportunidade, deixa-se de proceder ao exame sumário previsto no caput do art. 106 da Resolução - TCU 259/2014, dando-se prosseguimento ao processo, consoante permissivo constante do § 5º do aludido artigo, visto que relevante e necessária a atuação direta deste Tribunal no caso concreto, uma vez que, a teor do que prescreve o art. 106, § 7º, I, da precitada resolução, a matéria de fundo tratada nos presentes autos tende a agregar valor à construção de jurisprudência sobre a tese discutida e/ou os fatos trazidos são considerados de alto risco, relevância ou materialidade.
EXAME TÉCNICO 
Análise dos pressupostos para adoção de medida cautelar
Consoante o art. 276 do Regimento Interno/TCU, o Relator poderá, em caso de urgência, de fundado receio de grave lesão ao Erário, ao interesse público, ou de risco de ineficácia da decisão de mérito, de ofício ou mediante provocação, adotar medida cautelar, determinando a suspensão do procedimento impugnado, até que o Tribunal julgue o mérito da questão. Tal providência deverá ser adotada quando presentes os pressupostos da plausibilidade jurídica e do perigo da demora.
1.1.  Perigo da demora
Está configurado o pressuposto do perigo da demora por tratar-se de contratação não decorrente de registro de preços, cujo contrato está na iminência de ser assinado.
1.2.  Perigo da demora reverso
Quanto ao perigo da demora reverso, está afastada a presença do pressuposto em razão de o serviço não ser essencial ao funcionamento das atividades da unidade jurisdicionada.
1.3.  Plausibilidade jurídica
A partir das alegações do representante foram identificadas as seguintes irregularidades:
1.3.1.  Participação em licitação como ME/EPP, obtendo os benefícios da LC 123/2006, sem ostentar tal condição 
Fundamento legal ou jurisprudencial: art. 3º, §§ 9º e 9º-A c/c art. 42 a 49, da Lei Complementar 123/2006
Análise:
De acordo com o Informativo de Jurisprudência sobre Licitações e Contratos do TCU, ao se referir ao Acórdão 1028/2010-TCU-Plenário, relator Ministro Walton Alencar, a qualificação como ME ou EPP é feita mediante 'declaração da Junta Comercial', que a expede com base em informação da empresa interessada, ao requerer à respectiva Junta o arquivamento da 'Declaração de Enquadramento de ME ou EPP'. 
Da mesma forma, cessadas as condições que permitiam o aludido enquadramento, "a empresa deverá fazer a Declaração de Desenquadramento". Segundo o relator, tais ações "competem exclusivamente às empresas interessadas em auferir os benefícios da LC 123/2006", tratando-se, pois, de 'ato declaratório', de iniciativa de quem pretenda usufruir dos referidos benefícios.
O representante alegou que a Lemontech teria tentado fraudar a licitação ao se autodeclarar como EPP para obter os benefícios da LC 123/2006. 
No âmbito do PE 10/2023, o representante interpôs recurso administrativo de teor idêntico ao desta representação (peça 8) .
Em suas contrarrazões, a Lemontech negou a tentativa de fraude e alegou que o cadastro da empresa como EPP teria sido um erro do funcionário do Banco do Brasil (BB) , responsável pelo credenciamento no Sistema Licitações-e utilizado para realização do certame (peça 13, p. 1) .
A entidade, ao analisar o mencionado recurso, concluiu (peça 14, p. 2) :
Não procede a alegação de que a empresa LEMONTECH INFORMÁTICA LTDA. (recorrida) apresentou falsa declaração, tendo em vista que não foi encaminhado ao SEBRAE/RS DECLARAÇÃO na forma exigida no edital, mas realizada uma seleção da condição no Sistema do Banco do Brasil. 
Fato é que restou evidenciado na análise da entidade que foi a própria Lemontech que selecionou a opção de ME/EPP no momento do credenciamento no sistema do BB (imagem 2 - peça 14, p. 3) . Ou seja, houve uma declaração inicial falsa de enquadramento como EPP, ainda que a licitante não tenha obtido nenhum benefício posteriormente.
Por pertinente, transcreve-se trecho do Acórdão 61/2019-TCU-Plenário, relator Ministro Bruno Dantas:
Sobre o tema, a jurisprudência desta Corte é bastante consistente (destaques adicionados) :
"A prestação de declaração falsa para usufruto indevido do tratamento diferenciado estabelecido pela Lei Complementar 123/2006 caracteriza fraude à licitação e burla ao princípio constitucional da isonomia e à finalidade pública almejada pela lei e pela Constituição (fomento ao desenvolvimento econômico das micro e pequenas empresas) " (Enunciado do Acórdão 2858/2013-TCU-Plenário) .
"A participação de empresa em licitação na condição de microempresa ou empresa de pequeno porte sem preencher os requisitos necessários para tal, em razão de faturamento superior ao limite legal estabelecido, caracteriza fraude ao certame" (Enunciado do Acórdão 107/2012-TCU-Plenário) .
"A mera participação de licitante como microempresa ou empresa de pequeno porte, amparada por declaração com conteúdo falso, configura fraude à licitação, tipificada no art. 90 da Lei 8.666/1993, ensejando, por consequência, aplicação da penalidade do art. 46 da Lei 8.443/1992. A ausência de obtenção de vantagem pela empresa, no entanto, pode ser considerada como atenuante no juízo da dosimetria da pena a ser aplicada, em função das circunstâncias do caso concreto" (Enunciado do Acórdão 1677/2018-TCU-Plenário) .
"A apresentação de atestado com conteúdo falso configura, por si só, a prática de fraude à licitação e enseja a declaração de inidoneidade da empresa fraudadora para participar de licitação na Administração Pública Federal (art. 46 da Lei 8.443/1992) " (Enunciado do Acórdão 1106/2017-TCU-Plenário, v.g. 27/2013, 2.988/2013 e 2.677/2014, todos do Plenário) .
"A mera participação de licitante como microempresa ou empresa de pequeno porte, amparada por declaração com conteúdo falso, configura fraude à licitação e enseja a aplicação das penalidades da lei, não sendo necessário, para a configuração do ilícito, que a autora da fraude obtenha a vantagem esperada" (Enunciado do Acórdão 1702/2017-TCU-Plenário) .
"A participação em fraude, independentemente do recebimento de qualquer benefício pela empresa, constitui fundamento para a declaração de sua inidoneidade (art. 46 da Lei 8.443/1992) " (Enunciado do Acórdão 2374/2015-TCU-Plenário) .
Portanto, ainda que as entidades não tenham utilizado da prerrogativa de ofertar lance de desempate para sagrarem-se vitoriosas nos certames, a mera habilitação como micro e pequena empresa, ou ainda como cooperativa - modalidade para a qual há extensão dos efeitos da Lei Complementar 123/2006, por meio de prestação de declaração falsa, configura fraude.
Interessante ressaltar que, em sede de razões de justificativa, as licitantes admitem a apresentação de declaração irregular diante dos faturamentos que auferiram nos respectivos exercícios, porém atribuem tal fato a falhas internas ou lapsos. Não se pode admitir tal argumento, sob pena de subverter a seriedade que deve permear os certames públicos, bem como à fé pública dos documentos e das declarações efetuadas sob as penas da lei. Em outras palavras, há que se zelar pela lisura do instituto que busca beneficiar verdadeiramente as empresas que se enquadrem na condição prevista em lei.
 (grifos originais)  
Nesse contexto, é procedente a irregularidade apontada pelo representante de participação da Lemontech no PE 10/2023 como EPP, sem ostentar tal condição. Em que pese não ter havido obtenção de qualquer benefício, configura fraude à licitação e enseja aplicação de sanções como, por exemplo, a declaração de inidoneidade da empresa para licitar e contratar com a Administração Pública. Trata-se, portanto, de irregularidade grave.
O representante alegou que a proposta da Lemontech deveria ter sido inabilitada, ao invés de ter prosseguido no certame como válida. Com razão o representante. Foge à razoabilidade tratar uma irregularidade com tal grau de gravidade como se mero equívoco fosse, sem maiores consequências.
No caso vertente, cumpre ressaltar o momento em que a ausência de enquadramento da Lemontech como EPP foi oficialmente comprovada no âmbito do PE 10/2023 - durante a análise de sua documentação para fins de habilitação. Ao dar seguimento ao certame, cabia à pregoeira não só concluir a análise da documentação da Lemontech, mas também adotar uma providência de acordo com a gravidade da irregularidade comprovada.
Ao compulsar a análise do recurso administrativo, nota-se a preocupação da pregoeira em esclarecer que a análise da documentação enviada não ocorre no momento de seu envio e, com isso, afasta as alegações do recorrente (peça 14, p. 3) :
Explicando a forma prática da operação de uma licitação, que é mais que um recebimento e negociação de um preço, é a análise crítica e minuciosa de todos os atos praticados no certame pelas empresas participantes. Dito isso, a pregoeira, após abertura do certame e término da fase de lances, solicita o envio no prazo de até 02 (duas) horas, conforme edital, todos os documentos de habilitação e proposta atualizada. E após o recebimento, por email, destes materiais é informada na plataforma eletrônica de licitação a análise, posterior, destes documentos, registrando na plataforma eletrônica o dia e horário, como podemos ver abaixo - imagem 3:
[imagem 3] 
Embora a recorrente intérprete que a conferência de todos os documentos encaminhados no certame seja realizada na hora pela pregoeira, existe uma comissão de licitação e áreas do Sebrae RS interessadas pela contratação, que exigem vistas aos documentos técnicos, para as devidas diligências e análises do atendimento.
De qualquer maneira, mesmo que a recorrente tenha avisado a pregoeira, por email, sobre a inconformidade do enquadramento da recorrida, não tinha sido analisado pela comissão os documentos recebidos até a presente hora - dia 11/04 as 15:05 - imagem 4.
[imagem 4]
Portanto, a análise de todos os documentos enviados no certame, não ocorre na hora e sim, posteriormente.
 (grifos originais) 
Nesse contexto, entende-se que o prosseguimento do certame com os demais licitantes é plausível, pois a irregularidade cometida pela Lemontech não macula o certame de nulidade. No entanto, repisase que sua permanência no certame é irregular.
Ademais, com a inabilitação da Lemontech, o próximo ato deveria ter sido a convocação da segunda classificada para envio de documentação para fins de habilitação sem a necessidade de aplicação do disposto no subitem 8.9 do edital (apresentar uma última oferta, obrigatoriamente abaixo da primeira colocada - peça 5, p. 4) , uma vez que assumiria a posição de primeira colocada no certame.
Em função do exposto, considera-se que há plausibilidade jurídica nas irregularidades tratadas nesse tópico.
Assim, será proposta a realização de oitiva do Sebrae/RS para que apresente justificativas para a não adoção das devidas providências, uma vez configurada a fraude à licitação com a comprovação da participação da Lemontech no PE 10/2023 como EPP, sem ostentar tal condição, e a não conclusão da análise da documentação apresentada pela Lemontech, mantendo sua proposta como se válida fosse.  
1.3.2.  Não aceitação de atestado de capacidade técnica de licitante que comprova a prestação de serviços pertinentes e compatíveis com o objeto da licitação
Fundamento legal ou jurisprudencial: art. 12, II, 'b', do RLC do Sebrae	
Análise:
Quanto à alegação do representante de irregularidade na inabilitação de sua proposta com a justificativa de que seu ACT não contemplava o objeto da licitação, verifica-se o disposto no edital do PE 10/2023 (peça 5, p. 8) :
11.3 DOCUMENTOS RELATIVOS À QUALIFICAÇÃO TÉCNICA:
11.3.1 Atestado de Capacidade Técnica em nome da empresa licitante: declaração fornecida por pessoa jurídica de direito público ou privado, de 01 (um) ou mais clientes, atestando já ter fornecido licenças e serviços de acordo com o objeto que está sendo licitado.
A análise do ACT apresentado pelo representante concluiu (peça 9) : 
O atestado da empresa SUPERINTENDÊNCIA DE RECURSOS LOGÍSTICOS - SRL, unidade integrante da SECRETARIA DA ADMINISTRAÇÃO do GOVERNO DO ESTADO DA BAHIA:
[imagem]
Menciona: 
Serviços de gerenciamento de viagens por ferramenta online de auto agendamento (selfbooking) , não contemplando os demais serviços exigidos no objeto do edital, tais como: módulo de adiantamento/prestação de contas, adequações, personalizações, parametrizações, suporte técnico e operacional, reserva de Hospedagem e Locação de Veículos. Mesmo após análise do contrato nº 41/2019 oriundo do pregão Eletrônico nº 033/2019 e diligências junto ao emissor do atestado e empresa licitante (Mindtrip) . 
Por fim, o emissor do atestado informa que a contratação foi realizada para atender as solicitações de passagem aéreas. 
Portanto, concluímos que a empresa MINDTRIP não atendeu as exigências do item 11.3.1 do edital, nesta etapa do processo.
 (grifos originais) 
Vê-se, portanto, que a entidade inabilitou o representante, uma vez que o ACT apresentado referia-se apenas a passagens aéreas, "não contemplando os demais serviços exigidos no objeto do edital, tais como: módulo de adiantamento/prestação de contas, adequações, personalizações, parametrizações, suporte técnico e operacional, reserva de Hospedagem e Locação de Veículos".
Ao analisar o recurso administrativo interposto acerca de sua inabilitação, a entidade revisou o atestado apresentado e concluiu (peça 14, p. 9-10) :
É pertinente esclarecer que estávamos na fase de análise dos documentos de habilitação e a consulta foi sobre o único atestado apresentado e a recorrente teve todas as oportunidades para isso.
No mais, mesmo a recorrente entrando com o recurso, ainda assim, não conseguiu comprovar a prestação do serviço a empresa emissora do atestado.
O Sebrae RS oportunizou a empresa recorrente o direito a esclarecer ou complementar o que foi apresentado, os já existentes no processo, e não a incluir novos atestados emitidos por outras empresas.
Logo, julgamos indeferido o pedido da recorrente.
 (grifos originais) 
Cumpre esclarecer ao Sebrae/RS que a vedação à inclusão de documento novo não alcança documento destinado a atestar condição de habilitação preexistente à abertura da sessão pública da licitação. Em outras palavras, é possível a apresentação de documento novo em sede de diligência. Nesse sentido, cita-se o Acórdão 2443/2021-TCU-Plenário, relator Ministro-Substituto Augusto Sherman.
A análise da comprovação da qualificação técnica deve observar a exigência de que a licitante já tenha prestado serviços pertinentes e compatíveis em características com o objeto da licitação, nos termos do art. 12, II, 'b', do RLC do Sebrae:
Art. 12. Para a habilitação nas licitações, observado o disposto no parágrafo único deste artigo, poderá ser exigida dos interessados, no todo ou em parte, conforme se estabelecer no instrumento convocatório, documentação relativa a:
 (...) 
II - qualificação técnica:
 (...) 
b) documentos comprobatórios de aptidão para desempenho de atividade pertinente e compatível em características, quantidades e prazos com o objeto da licitação;
A disposição acima está em conformidade com o entendimento deste tribunal, a exemplo do Acórdão 553/2016-TCU-Plenário, relator Ministro Vital do Rêgo, no sentido de que o exame da capacidade técnica visa a verificar se as empresas licitantes têm aptidão, aparelhamento e pessoal técnico adequado para a execução do serviço licitado.
Ademais, as exigências de comprovação de capacidade técnica das licitantes devem ser assinaladas, expressa e publicamente, com a demonstração de que os parâmetros fixados são adequados, necessários, suficientes e pertinentes ao objeto licitado, a fim de assegurar a não ocorrência de restrição indevida ao caráter competitivo do certame.
Assim, para fins do exame da qualificação técnica das licitantes, a contratante deve verificar a compatibilidade entre os serviços (atividades) anteriormente prestados pelos candidatos (licitantes) e o serviço (atividade) objeto da licitação em questão, nos termos do RLC do Sebrae e da jurisprudência deste Tribunal.
No caso vertente, ressalta-se, ainda, que o edital prevê amostra do objeto, para demonstração das funcionalidades e aprovação final pela entidade, inclusive com a possibilidade de reapresentação da amostra, caso algumas funcionalidades exigidas não sejam atendidas em até 10% da sua totalidade (item 13 - peça 5, p. 10-11) .
Em função do exposto, considera-se que há plausibilidade jurídica na irregularidade tratada nesse tópico.
Assim, será proposta a realização de oitiva do Sebrae/RS para que apresente justificativas para a inabilitação da Mindtrip, tendo em vista que, para fins do exame da qualificação técnica das licitantes, a contratante deve verificar a compatibilidade entre os serviços anteriormente prestados pelo licitante e o serviço objeto da licitação em questão, sobretudo, pela previsão de amostra do objeto, momento em que as funcionalidades serão demonstradas para aprovação final da entidade.
1.3.3.  Habilitação de licitante que não apresentou documentação exigida pelo edital 
Fundamento legal ou jurisprudencial: subitem 11.6 do edital do PE 10/2023 c/c o art. 2º do RLC do Sebrae
Análise:
Conforme análise acima, é indiscutível que a Lemontech participou do PE 10/2023 como EPP. Assim, ao ser novamente convocada a apresentar documentação para fins de habilitação, eralhe exigível a documentação disposta no subitem 11.6 do edital (peça 5, p. 9) .
Nos termos do art. 2º do RLC do Sebrae:
A licitação destina-se a selecionar a proposta mais vantajosa para o Sistema SEBRAE e será processada e julgada em estrita conformidade com os princípios básicos da legalidade, da impessoalidade, da moralidade, da igualdade, da publicidade, da probidade, da vinculação ao instrumento convocatório, do julgamento objetivo e dos que lhe são correlatos, inadmitindo-se critérios que frustrem seu caráter competitivo.  
Quanto à alegação do representante de que, nessa segunda convocação, o ACT apresentado pela Lemontech seria irregular, uma vez emitido por empresa com sócio-administrador em comum e após a abertura do certame, entende-se não estar configurada qualquer irregularidade.
Não há óbice legal para a emissão de ACT por empresa que possua sócio-administrador em comum com a licitante. Diante de um caso concreto, havendo dúvidas aptas a questionar a veracidade do atestado, é cabível a realização de diligência a fim de aprofundamento da análise do documento.
A apresentação da documentação para fins de habilitação é posterior ao encerramento da fase de lances e classificação das propostas válidas. Logo, não há irregularidade na emissão de ACT após a abertura da sessão pública do certame, atestando condição de habilitação preexistente, como já apontado no item 16.21 retro.
Cumpre registrar que o certame sob exame contou com a participação de apenas dois interessados, evidenciando a ausência de competitividade. Uma vez que as entidades do Sebrae não divulgam o valor estimado para suas contratações, não há como concluir acerca da economicidade da licitação.
Em função do exposto, considera-se que há plausibilidade jurídica em parte das irregularidades tratadas nesse tópico.
Assim, será proposta a realização de oitiva do Sebrae/RS para que apresente justificativas para a habilitação da Lemontech, tendo em vista o descumprimento da exigência disposta no subitem 11.6 do edital e a afronta ao art. 2º do RLC do Sebrae.
CONCLUSÃO
Diante do exposto, propõe-se o conhecimento da representação, satisfeitos os requisitos de admissibilidade constantes no art. 113, § 1º, da Lei 8.666/1993, c/c os arts. 235 e 237, VII, do Regimento Interno/TCU, e no art. 103, § 1º, da Resolução - TCU 259/2014.
Além disso, com relação aos pressupostos para a eventual adoção de medida cautelar, verifica-se que está configurado o perigo da demora; está afastado o perigo da demora reverso; e há a plausibilidade jurídica em parte das alegações do representante e nas verificações feitas por esta unidade técnica.
Serão, portanto, propostos o deferimento da medida cautelar de suspensão do PE 10/2023 até decisão de mérito deste Tribunal e a realização de oitivas do Sebrae/RS e da empresa Lemontech, bem como construção participativa, tendo em vista possível expedição de determinação à entidade, e diligência para obtenção de informações complementares necessárias à análise de mérito das questões tratadas nestes autos.
Por fim, diante dos encaminhamentos propostos, entende-se que não haverá impacto relevante na unidade jurisdicionada e/ou na sociedade.
INFORMAÇÕES ADICIONAIS
Não houve pedido de ingresso aos autos por parte do representante. 
Não houve pedido de vista e/ou cópia por parte do representante.
Não houve pedido de sustentação oral por parte do representante. 
Não há processos conexos e apensos.
PROPOSTA DE ENCAMINHAMENTO
Em virtude do exposto, propõe-se:
	conhecer da representação, satisfeitos os requisitos de admissibilidade constantes no art. 113, § 1º, da Lei 8.666/1993, c/c os arts. 235 e 237, VII, do Regimento Interno/TCU, e no art. 103, § 1º, da Resolução - TCU 259/2014;
deferir o pedido de concessão de medida cautelar, sem oitiva prévia, com fulcro no art. 276 do Regimento Interno/TCU, tendo em vista a existência dos elementos necessários para sua adoção, a fim de que o Serviço de Apoio às Micro e Pequenas Empresas do Rio Grande do Sul suspenda o andamento do Pregão Eletrônico 10/2023 até que o Tribunal delibere sobre o mérito da matéria ora em apreço e, caso algum contrato já tenha sido firmado, abstenha-se de praticar qualquer ato com vistas à sua execução até a deliberação definitiva desta Corte;
realizar a oitiva do Serviço de Apoio às Micro e Pequenas Empresas do Rio Grande do Sul, com amparo no art. 276, § 3º, c/c art. 250, V, todos do Regimento Interno/TCU, para que, no prazo de quinze dias, se pronuncie em relação aos pressupostos da cautelar deferida, e quanto aos seguintes pontos relativos ao objeto PE 10/2023:
não adoção das devidas providências, uma vez configurada a fraude à licitação com a comprovação da participação da Lemontech Informática Ltda. (CNPJ 12.615.075/0001-66) no PE 10/2023 como EPP, sem ostentar tal condição, e a não conclusão da análise da documentação apresentada pela referida empresa, mantendo sua proposta como se válida fosse, em afronta ao art. 3º, §§ 9º e 9º-A c/c o art. 42 a 49, da Lei Complementar 123/2006 e à jurisprudência deste tribunal (Acórdão 61/2019-TCU-Plenário) ; 
inabilitação da empresa Mindtrip Soluções Tecnológicas Ltda. (CNPJ 31.583.054/0001-50) , tendo em vista que, para fins do exame da qualificação técnica das licitantes, a contratante deve verificar a compatibilidade entre os serviços anteriormente prestados pela licitante e o serviço objeto da licitação em questão, sobretudo, pela previsão de amostra do objeto (item 13 do edital) , momento em que as funcionalidades serão demonstradas para aprovação final da entidade, em conformidade com o art. 12, II, 'b', do Regulamento de Licitações e Contratos do Sebrae e a jurisprudência deste Tribunal, a exemplo do Acórdão 553/2016-TCU-Plenário; e
 habilitação da empresa Lemontech Informática Ltda., que não apresentou documentação exigida pelo edital para fins de habilitação, tendo em vista o descumprimento da exigência disposta no subitem 11.6 do edital e a afronta ao art. 2º do RLC do Sebrae; 
considerando a possibilidade de construção participativa das deliberações deste Tribunal, nos termos do art. 14 da Resolução-TCU 315/2020, bem como o previsto nas Normas de Auditoria (NAT) aprovadas pela Portaria-TCU 280/2010, referente aos comentários dos gestores (no que se aplica a representações e denúncias) :
solic	itar ao Serviço de Apoio às Micro e Pequenas Empresas do Rio Grande do Sul, caso queira, no prazo de quinze dias:
a.1) a apresentação de possíveis ações corretivas que poderão ser tomadas para prevenir ou corrigir os indícios de irregularidades detectados ou remover seus efeitos; e
a.2) na hipótese de serem consideradas insuficientes, pelo TCU, as alternativas apresentadas pela unidade jurisdicionada, a manifestação quanto aos possíveis impactos de determinação do TCU para: i) retorno à fase de habilitação da então primeira classificada; ou ii) 	anulação do certame e atos dele decorrentes em função dos indícios de irregularidades verificados; e
alertar o Serviço de Apoio às Micro e Pequenas Empresas do Rio Grande do Sul com relação à construção participativa de deliberações, de que:
b.1) a sua manifestação quanto às alternativas para corrigir os indícios de irregularidades verificados e quanto aos impactos das possíveis medidas a serem adotadas pelo TCU será avaliada na proposição de mérito, mas não vincula as decisões desta Corte de Contas, notadamente quando os riscos decorrentes de sua adoção e/ou da manutenção de situação irregular não se coadunarem com o interesse público que se pretende tutelar;
b.2) a ausência de manifestação no prazo estipulado não impedirá o andamento processual, podendo o TCU vir a prolatar decisão de mérito, caso haja elementos suficientes que caracterizem afronta às normas legais e/ou possibilidade de ocorrência de prejuízos à Administração; e
b.3) a ausência de manifestação não será considerada motivo de sanção; 
realizar, nos termos do art. 276, § 3º, c/c art. 250, V, todos do Regimento Interno/TCU, a oitiva da sociedade empresária Lemontech Informática Ltda. (CNPJ 12.615.075/0001-66) , para, no prazo de quinze dias, manifestar-se, caso queira, sobre os fatos constantes no subitem 25.3 retro, assim como sobre os pressupostos da cautelar adotada; 
diligenciar o Serviço de Apoio às Micro e Pequenas Empresas do Rio Grande do Sul, com fundamento nos artigos 157 e 187 do Regimento Interno deste Tribunal, para que, no prazo de quinze dias, encaminhe cópia dos seguintes documentos e/ou esclarecimentos referentes ao PE 10/2023:
informar o valor estimado para a contratação pretendida e a situação atualizada do certame, encaminhando cópia do contrato decorrente, caso já tenha sido firmado;
encaminhar a documentação para fins de habilitação apresentada pela empresa Lemontech Informática Ltda., esclarecendo se houve qualquer diferença entre a primeira e a segunda convocação (inclusão e/ou exclusão de documentos) ;
demais informações que julgar necessárias; e
 designação formal de interlocutor que conheça da matéria para dirimir eventuais dúvidas, informando nome, função/cargo, e-mail e telefone de contato;
encaminhar cópia da presente instrução ao Serviço de Apoio às Micro e Pequenas Empresas do Rio Grande do Sul e à sociedade empresária Lemontech Informática Ltda., de maneira a embasar as respostas às oitivas; e
comunicar ao representante a decisão que vier a ser prolatada."
É o relatório.

Rafael Lourenco da Silva (95619/OAB-PR), representando Mindtrip Solucoes Tecnologicas Ltda.

Não atuou.

REPRESENTAÇÃO DE LICITANTE. SEBRAE/RS. PREGÃO ELETRÔNICO 10/2023. PARTICIPAÇÃO EM LICITAÇÃO COMO ME/EPP SEM OSTENTAR TAL CONDIÇÃO. INDÍCIOS DE FRAUDE. NÃO ACEITAÇÃO DE ATESTADO DE CAPACIDADE TÉCNICA DE LICITANTE QUE COMPROVARIA A PRESTAÇÃO DE SERVIÇOS PERTINENTES E COMPATÍVEIS COM O OBJETO DA LICITAÇÃO. PRINCÍPIO DO FORMALISMO MODERADO. CONSUMAÇÃO DA FUMAÇA DO BOM DIREITO E DO PERIGO DA DEMORA. AUSÊNCIA DE PERIGO REVERSO. MEDIDA CAUTELAR. OITIVA. COMUNICAÇÕES. CONFIRMAÇÃO PELO PLENÁRIO.

REPRESENTAÇÃO (REPR)

Unidade de Auditoria Especializada em Contratações (AudContratações).

Trata-se de representação oferecida pela empresa Mindtrip Soluções Tecnológicas Ltda., com base no art. 113, § 1º, da Lei 8.666/1993, c/c o art. 237 do Regimento Interno/TCU, com pedido de medida cautelar, a respeito de possíveis irregularidades ocorridas no Pregão Eletrônico (PE) 10/2023, sob a responsabilidade do Serviço de Apoio às Micro e Pequenas Empresas do Rio Grande do Sul (Sebrae/RS) , cujo objeto é a aquisição de licenciamento de sistema de viagens (self-booking) , com módulo de adiantamento/prestação de contas, na modalidade de software como um serviço (SAAS) , adequações, personalizações, parametrizações e suporte técnico e operacional.
Após a instrução lavrada pela Unidade de Auditoria Especializada em Contratações (AudContratações) , suspendi cautelarmente o certame em despacho à peça 15 destes autos, cujo teor, no que importa, reproduzo a seguir:
"O valor arrematado do certame foi de R$ 388.749,98. 
Segundo a representante, em resumo, a empresa Lemontech Informática Ltda., preliminarmente classificada em primeiro lugar, teria participado da licitação como Microempresa/Empresa de Pequeno Porte (ME/EPP) , obtendo os benefícios da Lei Complementar (LC) 123/2006, sem ostentar tal condição. Nada obstante, apesar de a conduta fraudulenta da Lemontech ter sido verificada e confirmada pela pregoeira, a empresa teria sido mantida no certame, sem a aplicação de qualquer sanção por parte da entidade. 
Consta da inicial desta representação, outrossim, que o atestado de capacidade técnica apresentado pela empresa Mindtrip teria sido indevidamente rejeitado sob a alegação de não ter contemplado todo o objeto do certame. Por sua vez, a Lemontech teria sido novamente chamada para apresentar documentos de habilitação, apresentando atestado criado e assinado após abertura das propostas e início da sessão pública, emitido por empresa com sócio-administrador em comum. 
Em sua análise instrutiva, a Unidade de Auditoria Especializada em Contratações (AudContratações) situou, corretamente, a sedimentada jurisprudência desta Corte considerando como fraude a declaração de enquadramento como micro ou pequena empresa sem, de fato, ter condições para tal. No exame dos documentos acostados aos autos, a unidade técnica demonstrou estar devidamente evidenciado que foi a própria Lemontech que selecionou a opção de ME/EPP no momento do credenciamento no sistema do BB (imagem 2 - peça 14, p. 3) . Ou seja, houve uma declaração inicial falsa de enquadramento como EPP, ainda que a licitante não tenha obtido nenhum benefício posteriormente, em conduta grave, sujeitando a empresa à sanção do próprio ente licitante, como também desta Corte, como dispõe os Acórdão 61/2019-TCU-Plenário, 2858/2013-Plenário, 107/2012-Plenário, 1677/2018-Plenário, 1106/2017-Plenário, 1702/2017-Plenário, 2374/2015-Plenário, entre outros.
Nesse contexto, para a unidade, "com a inabilitação da Lemontech, o próximo ato deveria ter sido a convocação da segunda classificada para envio de documentação para fins de habilitação sem a necessidade de aplicação do disposto no subitem 8.9 do edital (apresentar uma última oferta, obrigatoriamente abaixo da primeira colocada - peça 5, p. 4) , uma vez que assumiria a posição de primeira colocada no certame". 
No que se refere à inabilitação indevida da representante, consta que a pregoeira julgou que o atestado apresentado pela empresa não contemplava inteiramente a experiência no objeto da licitação, porque, apesar de demonstrar a experiência com a elaboração de software de gerenciamento de viagens por ferramenta on-line de autoagendamento (self-booking) ,  não contemplava "os demais serviços exigidos no objeto do edital, tais como: módulo de adiantamento/prestação de contas, adequações, personalizações, parametrizações, suporte técnico e operacional, reserva de Hospedagem e Locação de Veículos", conforme exigia o edital.
A representante alega, contudo, que houve vedação à inclusão de documento novo oferecido pela empresa que atestaria a sua experiência, em condição de habilitação preexistente à abertura da sessão pública da licitação, em contrariedade à jurisprudência recente desta Corte, a exemplo dos Acórdão 2443/2021-TCU-Plenário e 1211/2022-Plenário. 
Em assertiva com a qual concordo, a AudContratações ponderou que "[...] para fins do exame da qualificação técnica das licitantes, a contratante deve verificar a compatibilidade entre os serviços (atividades) anteriormente prestados pelos candidatos (licitantes) e o serviço (atividade) objeto da licitação em questão, nos termos do RLC do Sebrae e da jurisprudência deste Tribunal". 
Agrave-se que o edital prevê amostra do objeto para demonstração das funcionalidades e aprovação final pela entidade, inclusive com a possibilidade de reapresentação da amostra, caso algumas funcionalidades exigidas não sejam atendidas em até 10% da sua totalidade (item 13 - peça 5, p. 10-11) .
  Entendo, nesse quadro, em avaliação perfunctória, ter havido, de fato, excesso de formalidade na avaliação da real capacidade da ora representante, em revelia aos valores primordiais licitatórios da obtenção da maior vantagem e à jurisprudência do TCU.
Por último, apesar de não haver vedação material à aceitação do atestado apresentado pela empresa Lemontch, provindo de empresa do mesmo grupo econômico, novamente, anuo à conclusão instrutiva sobre a afronta editalícia de não exigir da virtual vencedora os documentos previstos no subitem 11.6 do edital, que assim prevê:
"11.6 As empresas que se declararam no sistema como Micro Empresa - ME / MEI ou Empresa de Pequeno Porte - EPP, deverão apresentar documentos que comprovem seu devido enquadramento. 
11.6.1 O enquadramento da empresa na condição de Micro Empresa (ME / MEI) ou empresa de Pequeno Porte poderá ser comprovado por qualquer um dos seguintes documentos: 
a) Declaração da Junta Comercial atualizada, legitimando a proponente na condição de ME ou EPP; 
b) Declaração que não apresentou faturamento bruto superior ao enquadramento de ME / MEI e EPP no último exercício, assinada pelo contador."
Frente a tal narrativa, em configuração da fumaça do bom direito, exige-se urgência no controle objeto por parte desta Corte, no que vislumbro haver o perigo da demora na contratação advinda do Procedimento Eletrônico 10/2023 sem que o Tribunal tenha deliberado definitivamente sobre o assunto. Tal qual a unidade técnica, não percebo perigo da demora reverso em tal providência, motivo pelo qual, em aquiescência às conclusões da AudContratações, decido:
0. conhecer da representação, satisfeitos os requisitos de admissibilidade constantes no art. 113, § 1º, da Lei 8.666/1993, c/c os arts. 235 e 237, inciso VII, do Regimento Interno do Tribunal e art. 103, § 1º, da Resolução-TCU 259/2014; 
0. deferir o pedido de concessão de medida cautelar, sem oitiva prévia, com base no art. 276 do Regimento Interno do Tribunal, tendo em vista a existência dos elementos necessários para sua adoção, a fim de que o Serviço de Apoio às Micro e Pequenas Empresas do Rio Grande do Sul suspenda o andamento do Pregão Eletrônico 10/2023 até que o Tribunal delibere sobre o mérito da matéria e, caso algum contrato já tenha sido firmado, abstenha-se de praticar qualquer ato com vistas à sua execução até a deliberação definitiva desta Corte; 
0. realizar a oitiva do Serviço de Apoio às Micro e Pequenas Empresas do Rio Grande do Sul, com amparo no art. 276, § 3º, c/c art. 250, inciso V, todos do Regimento Interno do Tribunal, para que, no prazo de 15 (quinze) dias, se pronuncie em relação aos pressupostos da cautelar deferida, e quanto aos seguintes pontos relativos ao objeto PE 10/2023: 
c.1) não adoção das devidas providências, uma vez configurada a fraude à licitação com a comprovação da participação da Lemontech Informática Ltda. (CNPJ 12.615.075/0001-66) no PE 10/2023 como EPP, sem ostentar tal condição, e a não conclusão da análise da documentação apresentada pela empresa, mantendo sua proposta como se válida fosse, em afronta ao art. 3º, §§ 9º e 9º-A c/c o art. 42 a 49, da Lei Complementar 123/2006 e à jurisprudência deste tribunal (Acórdão 61/2019-TCU-Plenário) ;
c.2) inabilitação da empresa Mindtrip Soluções Tecnológicas Ltda. (CNPJ 31.583.054/0001- 50) , tendo em vista que, para fins do exame da qualificação técnica das licitantes, a contratante deve verificar a compatibilidade entre os serviços anteriormente prestados pela licitante e o serviço objeto da licitação em questão, sobretudo, pela previsão de amostra do objeto (item 13 do edital) , momento em que as funcionalidades serão demonstradas para aprovação final da entidade, em conformidade com o art. 12, II, "b", do Regulamento de Licitações e Contratos do Sebrae e a jurisprudência deste Tribunal, a exemplo do Acórdão 553/2016-TCU-Plenário; e
c.3) habilitação da empresa Lemontech Informática Ltda., que não apresentou documentação exigida pelo edital para fins de habilitação, tendo em vista o descumprimento da exigência disposta no subitem 11.6 do edital e a afronta ao art. 2º do RLC do Sebrae;
d) com base no art. 14 da Resolução-TCU 315/2020, comunicar ao Serviço de Apoio às Micro e Pequenas Empresas do Rio Grande do Sul que, caso queira, no prazo de 15 (quinze) dias: 
d.1) apresente possíveis ações corretivas que poderão ser tomadas para prevenir ou corrigir os indícios de irregularidades detectados ou remover seus efeitos;  
d.2) na hipótese de serem consideradas insuficientes, pelo TCU, as alternativas apresentadas pela unidade jurisdicionada, a manifestação quanto aos possíveis impactos de determinação do TCU para: i) retorno à fase de habilitação da então primeira classificada; ou ii) anulação do certame e atos dele decorrentes em função dos indícios de irregularidades verificados; e 
e) alertar o Serviço de Apoio às Micro e Pequenas Empresas do Rio Grande do Sul com relação a sua manifestação relativa ao subitem anterior que: 
e.1) a sua manifestação quanto às alternativas para corrigir os indícios de irregularidades verificados e quanto aos impactos das possíveis medidas a serem adotadas pelo TCU será avaliada na proposição de mérito, mas não vincula as decisões desta Corte de Contas, notadamente quando os riscos decorrentes de sua adoção e/ou da manutenção de situação irregular não se coadunarem com o interesse público que se pretende tutelar; 
e.2) a ausência de manifestação no prazo estipulado não impedirá o andamento processual, podendo o TCU vir a prolatar decisão de mérito, caso haja elementos suficientes que caracterizem afronta às normas legais e/ou possibilidade de ocorrência de prejuízos à administração; e 
e.3) a ausência de manifestação não será considerada motivo de sanção; 
realizar, nos termos do art. 276, § 3º, c/c art. 250, inciso V, todos do Regimento Interno do Tribunal, a oitiva da sociedade empresária Lemontech Informática Ltda. (CNPJ 12.615.075/0001-66) , para, no prazo de 15 (quinze) dias, manifestar-se, caso queira, sobre os fatos constantes neste despacho e no relatório de peça 15, assim como sobre os pressupostos da cautelar adotada; 
diligenciar o Serviço de Apoio às Micro e Pequenas Empresas do Rio Grande do Sul, com fundamento nos artigos 157 e 187 do Regimento Interno do Tribunal, para que, no prazo de 15 (quinze) dias, encaminhe cópia dos seguintes documentos e/ou esclarecimentos referentes ao PE 10/2023: 
g.1) informar o valor estimado para a contratação pretendida e a situação atualizada do certame, encaminhando cópia do contrato decorrente, caso já tenha sido firmado; 
g.2) encaminhar a documentação para fins de habilitação apresentada pela empresa Lemontech Informática Ltda., esclarecendo se houve qualquer diferença entre a primeira e a segunda convocação (inclusão e/ou exclusão de documentos) ; 
g.3) demais informações que julgar necessárias;  
g.4) designação formal de interlocutor que conheça da matéria para dirimir eventuais dúvidas, informando nome, função/cargo, e-mail e telefone de contato; 
g.5) encaminhar cópia da presente instrução ao Serviço de Apoio às Micro e Pequenas Empresas do Rio Grande do Sul e à sociedade empresária Lemontech Informática Ltda., de maneira a embasar as respostas às oitivas; e 
comunicar ao representante o teor desta decisão."  (grifos no original) 
Diante da decisão supra, submeto ao Plenário, nos termos do art. 276, §1º, do Regimento Interno do Tribunal, a medida cautelar prolatada.
Ante o exposto, VOTO por que seja adotada a minuta de deliberação que ora submeto a este Plenário.
TCU, Sala das Sessões, em 31 de maio de 2023.
BENJAMIN ZYMLER 
Relator